---
title: "Fiche de révision - Statistique Spatiale"
format:
  pdf:
    documentclass: article
    toc: true
    toc-depth: 3
    number-sections: true
lang: fr
fontsize: 10pt
papersize: a4
geometry: top=1.5cm, bottom=1.5cm, left=2cm, right=2cm
---

# Packages à charger

```{r, message=FALSE, warning=FALSE}
library(dplyr)
library(sf)
library(mapsf)
library(classInt)
library(leaflet)
library(openxlsx)
library(spdep)
library(RColorBrewer)
library(DBI)
library(RPostgres)
library(dbplyr)
```

---

# TP2 - Package `sf` : manipulation d'objets spatiaux

## Import / Export

```{r, eval=FALSE}
# Lire un fichier spatial (gpkg, shp, geojson...)
mon_sf <- st_read("chemin/vers/fichier.gpkg")

# Pour les shapefiles avec des accents (encodage UTF-8)
mon_sf <- st_read("fichier.shp", options = "ENCODING=UTF8")

# Sauvegarder un objet sf
st_write(mon_sf, "sortie.gpkg")
# Si la couche existe déjà dans le fichier, la supprimer avant d'écrire
st_write(mon_sf, "sortie.gpkg", delete_layer = TRUE)
# Supprimer tout le fichier avant d'écrire (si fichier mono-couche)
st_write(mon_sf, "sortie.gpkg", delete_dsn = TRUE)

# Lire un CSV avec coordonnées et le transformer en sf
mon_df <- read.csv("fichier.csv", sep = ";")
mon_sf <- st_as_sf(mon_df,
  coords = c("nom_col_x", "nom_col_y"), # colonnes longitude, latitude
  crs = 2154  # EPSG du système de projection d'origine
)
```

## Exploration d'un objet sf

```{r, eval=FALSE}
# Résumé général (comme un data.frame)
summary(mon_sf)
str(mon_sf)

# Premières lignes (la colonne geometry est toujours présente)
head(mon_sf, 10)

# Vérifier que c'est bien un objet sf
class(mon_sf)         # doit retourner "sf" "data.frame"
is.data.frame(mon_sf) # TRUE : un sf EST un data.frame

# Afficher le système de projection (CRS)
st_crs(mon_sf)
# Récupérer uniquement le code EPSG
st_crs(mon_sf)$epsg
```

## Sélection et filtrage

```{r, eval=FALSE}
# Filtrer des lignes (la geometry suit automatiquement)
communes_bretagne <- mon_sf %>% filter(dep == "35")

# Sélectionner des colonnes (la geometry est conservée même si non sélectionnée)
communes_bretagne <- communes_bretagne %>%
  select(code, libelle, dep, surf)

# Supprimer la geometry -> devient un data.frame classique
df_sans_geo <- st_drop_geometry(mon_sf)

# Filtrer sur les 3 premiers caractères d'un code géographique
iris_marseille <- iris_sf %>% filter(substr(depcom, 1, 3) == "132")
# Ou avec stringr
iris_marseille <- iris_sf %>% filter(stringr::str_detect(depcom, "^132"))
```

## Systèmes de projection

```{r, eval=FALSE}
# Reprojeter dans un autre CRS
# Lambert-93 = EPSG 2154 (métrique, adapté à la France, pour les calculs de distance/surface)
# WGS84     = EPSG 4326 (degrés, requis pour leaflet et certaines APIs)

mon_sf_lambert <- st_transform(mon_sf, crs = 2154)
mon_sf_wgs84   <- st_transform(mon_sf, crs = 4326)

# Affecter un CRS (quand aucun n'est défini, ne reprojette pas)
st_crs(mon_sf) <- 2154

# Attention : st_area(), st_buffer(), st_distance() avec WGS84 donnent des résultats
# en degrés, pas en mètres. Toujours travailler en Lambert-93 pour les calculs métriques.
```

## Calcul de surfaces

```{r, eval=FALSE}
# Calcul de la surface (unité dépend du CRS : m² si Lambert-93)
mon_sf$surf_m2 <- st_area(mon_sf)
# st_area() retourne un objet "units" (avec unité attachée)

# Méthode 1 : division numérique
mon_sf$surf_km2 <- as.numeric(st_area(mon_sf)) / 1e6

# Méthode 2 (plus propre) : convertisseur d'unités du package units
mon_sf$surf_km2 <- units::set_units(st_area(mon_sf), km * km)
```

## Centroïdes et coordonnées

```{r, eval=FALSE}
# Calculer les centroïdes (retourne un sf de type POINT)
centroides <- st_centroid(mon_sf)

# Récupérer les coordonnées (X, Y) dans une matrice
coords <- st_coordinates(centroides)
# coords est une matrice avec colonnes X et Y

# Combiner coords avec des attributs du sf
resultat <- bind_cols(
  st_drop_geometry(centroides),  # attributs sans geometry
  as.data.frame(coords)           # colonnes X, Y
)

# Créer une petite table de correspondance à la main
table_passage <- tibble(
  dep     = c("22", "29", "35", "56"),
  dep_lib = c("Cotes d'Armor", "Finistere", "Ille-et-Vilaine", "Morbihan")
)
```

## Agrégation spatiale (dissoudre des polygones)

```{r, eval=FALSE}
# Agréger des communes en départements (st_union fusionne les polygones)
dept <- communes_sf %>%
  group_by(dep) %>%
  summarise(
    surf_totale = sum(surf_km2),   # agrégation numérique
    geometry    = st_union(geom)   # fusion des polygones -> méthode à préconiser
  )

# Raccourci : sans variable numérique (summarise appelle st_union automatiquement)
dept <- communes_sf %>%
  group_by(dep) %>%
  summarise(surf_totale = sum(surf_km2))
```

## Relations spatiales (prédicats)

```{r, eval=FALSE}
# st_intersects : retourne une liste d'indices
# Pour chaque élément de x, les indices des éléments de y qui l'intersectent
result <- st_intersects(x = centroides, y = communes_sf)

# Exploiter le résultat : garder les lignes avec au moins une intersection
communes_sf %>% filter(lengths(result) > 0)

# Récupérer les positions des éléments non vides
which(lengths(result) > 0)

# Accéder directement aux indices avec unlist (quand 1 point par zone)
communes_sf[unlist(result), ]

# Syntaxe alternative avec crochets et op=
communes_sf[centroides, , op = st_intersects]

# st_intersection : retourne un sf avec les géométries intersectées (coupe les polygones)
communes_dans_buffer <- st_intersection(communes_sf, mon_buffer)

# st_within : liste d'indices (strictement contenu dans)
# Attention à l'ordre : st_within(x_dedans, y_contenant)
result <- st_within(points_sf, polygones_sf)

# st_contains : l'inverse (y_contenant, x_dedans)
result <- st_contains(polygones_sf, points_sf)
# Extraire les lignes correspondantes
elements_contenus <- points_sf[result[[1]], ]

# sparse=FALSE -> retourne une matrice logique au lieu d'une liste
indices <- st_within(points_sf, zone_sf, sparse = FALSE)
points_dans_zone <- points_sf[as.vector(indices), ]
```

## Distance et buffer

```{r, eval=FALSE}
# Distance entre deux sf (matrice de distances en mètres si CRS métrique)
dist_mat <- st_distance(sf1, sf2)

# Buffer (zone tampon autour des géométries)
# dist en mètres si CRS = Lambert-93
buffer_20km <- st_buffer(centroides, dist = 20000)

# Attention : avec CRS = WGS84, la distance est en degrés !
# Toujours reprojeter en Lambert-93 avant de créer un buffer en mètres.

# Exemple complet : buffer autour d'un point issu de coordonnées WGS84
mon_buffer <- data.frame(x = 2.34297, y = 48.84864) %>%
  st_as_sf(coords = c("x", "y"), crs = 4326) %>%
  st_transform(2154) %>%   # reprojeter en Lambert-93 avant le buffer
  st_buffer(1000)          # 1000 mètres
```

## Visualisation basique avec `plot()`

```{r, eval=FALSE}
# Afficher toutes les colonnes (une carte par variable)
plot(mon_sf, lwd = 0.1)

# Afficher uniquement la géométrie (contours)
plot(st_geometry(mon_sf), lwd = 0.5)

# Afficher une seule variable (sélection par crochets)
plot(mon_sf["ma_variable"])
plot(mon_sf["densite"], border = FALSE)  # sans bordures de polygones

# Afficher plusieurs plots côte à côte
par(mfrow = c(1, 2))   # 1 ligne, 2 colonnes
plot(st_geometry(sf1), main = "Carte 1")
plot(st_geometry(sf2), main = "Carte 2")
par(mfrow = c(1, 1))   # remettre à 1 seul plot

# Superposer deux couches (add=TRUE sur la 2e)
plot(st_geometry(polygones_sf))
plot(st_geometry(points_sf), add = TRUE, col = "red", pch = 16, cex = 0.8)

# Ajouter du texte sur la carte
text(
  x      = coords$X,
  y      = coords$Y,
  labels = mon_sf$nom_colonne,
  pos    = 3,       # position du texte (3 = au-dessus du point)
  cex    = 0.8,     # taille du texte
  col    = "orangered"
)

# Discrétisation avec plot()
plot(mon_sf["densite"], breaks = "quantile")  # méthodes: quantile, jenks, sd, pretty, equal
plot(mon_sf["densite"], breaks = "jenks", nbreaks = 5, border = FALSE)

# Avec palette et breaks manuels
pal <- rev(RColorBrewer::brewer.pal(8, "RdYlBu"))
plot(mon_sf["LISA"],
     breaks = c(-8.5, -1.2, -0.7, -0.1, 0, 0.1, 0.7, 1.2, 8.5),
     pal    = pal)

# Ajouter des axes
plot(st_geometry(mon_sf), axes = TRUE)
```

## Jointure attributaire et spatiale

```{r, eval=FALSE}
# Jointure attributaire classique (comme un data.frame)
mon_sf <- mon_sf %>%
  left_join(mon_df, by = c("code" = "CODGEO"))

# Jointure spatiale : associe chaque point au polygone qui le contient
resultat <- st_join(points_sf, polygones_sf)
# st_join utilise st_intersects par défaut
# On peut changer : join = st_within, join = st_nearest_feature, ...
```

---

# TP3 - Cartographie avec `mapsf`, `classInt` et `leaflet`

## Discrétisation avec `classInt`

```{r, eval=FALSE}
# Créer une discrétisation et analyser les classes
decoupe <- classIntervals(
  var   = mon_sf$ma_variable,
  style = "quantile",  # "quantile", "jenks", "fisher", "sd", "pretty", "equal", "fixed"
  n     = 5            # nombre de classes
)
# Accéder aux bornes
decoupe$brks
# Accéder à la variable d'origine
head(decoupe$var)

# Avec des bornes manuelles
decoupe_manuelle <- classIntervals(
  var         = mon_sf$densite,
  style       = "fixed",
  fixedBreaks = c(0, 40, 162, 1000, 8000, 27200)
)

# Visualiser la distribution + les coupures (graphique de la fonction de répartition)
plot(decoupe, pal = RColorBrewer::brewer.pal(5, "YlOrRd"), main = "Quantiles")

# Ajouter la variable discrétisée au sf avec cut()
mon_sf <- mon_sf %>%
  mutate(var_disc = cut(
    ma_variable,
    breaks         = decoupe$brks, # bornes issues de classIntervals
    include.lowest = TRUE,          # inclure la borne inférieure
    right          = FALSE,         # intervalles [a, b) fermés à gauche
    ordered_result = TRUE           # résultat ordonné
  ))

# Analyser la distribution de la variable discrétisée
table(mon_sf$var_disc)

# Explorer les quantiles d'une variable
quantile(mon_sf$densite, probs = seq(0, 1, 0.1))
```

## Palettes de couleurs

```{r, eval=FALSE}
# Palettes RColorBrewer
pal <- RColorBrewer::brewer.pal(n = 5, name = "YlOrRd")
# Autres palettes utiles : "Blues", "Reds", "RdYlBu", "RdYlGn", "Spectral", "Greens"

# Inverser une palette
pal_inv <- rev(pal)

# Voir toutes les palettes disponibles
RColorBrewer::display.brewer.all()

# Palette native mapsf
couleur     <- mf_get_pal(4, "Mint")       # 4 couleurs de la palette "Mint"
couleur_inv <- rev(mf_get_pal(4, "Mint"))  # inversée (du plus clair au plus foncé)

# Palette continue hcl (pour cartes avec beaucoup de classes)
pal_hcl <- hcl.colors(n = 6, palette = "Red-Blue", rev = TRUE)

# Combiner deux palettes
pal_combo <- c(
  RColorBrewer::brewer.pal(5, "Greens")[4:3],
  RColorBrewer::brewer.pal(5, "YlOrRd")[c(2, 4, 5)]
)
```

## Cartographie statique avec `mapsf`

```{r, eval=FALSE}
# Carte choroplèthe (variable continue ou discrète)
mf_map(
  x       = mon_sf,
  var     = "ma_variable",
  type    = "choro",
  breaks  = "quantile",   # ou "jenks", "fisher", "equal", ou vecteur de bornes numériques
  nbreaks = 5,
  pal     = "YlOrRd",
  border  = "white",
  lwd     = 0.3,
  leg_pos = NA             # NA = pas de légende automatique (pour la personnaliser ensuite)
)

# Carte de ronds proportionnels (variable de stock/effectif)
mf_map(
  x         = mon_sf,
  var       = "population",
  type      = "prop",
  inches    = 0.15,
  leg_title = "Population"
)

# Carte choroplèthe + ronds proportionnels combinés
mf_map(
  x           = mon_sf,
  var         = c("population", "densite"),  # 1er = prop, 2e = choro
  type        = "prop_choro",
  breaks      = "fisher",
  nbreaks     = 3,
  pal         = "YlOrRd",
  leg_val_rnd = c(-2, 0),                    # arrondi des valeurs de légende
  leg_title   = c("Population", "Densite")
)

# Titre, source, échelle (toujours en dernier)
mf_layout(
  title   = "Titre de la carte",
  credits = "Source : INSEE, 2021"
)

# Étiqueter des éléments sur la carte
mf_label(mon_sf, var = "code", col = "black")

# Ajouter un encart (zoom sur une zone)
# IMPORTANT : ouvrir l'encart AVANT de dessiner son contenu
mf_inset_on(x = mon_sf, pos = "topright", cex = 0.2)
# Initialiser le zoom sur la zone d'intérêt (sinon la zone reste petite)
mf_init(mon_sf %>% filter(code %in% c("75", "92", "93", "94")))
# Redessiner la carte dans l'encart (add = TRUE obligatoire)
mf_map(
  mon_sf %>% filter(code %in% c("75", "92", "93", "94")),
  var = "ma_variable", type = "choro",
  breaks = mes_bornes, pal = couleur,
  leg_pos = NA, add = TRUE
)
mf_label(mon_sf %>% filter(code %in% c("75", "92", "93", "94")),
         var = "code", col = "black")
mf_inset_off()  # TOUJOURS fermer l'encart

# Légende personnalisée avec labels sur mesure (après leg_pos = NA dans mf_map)
mf_legend(
  type  = "choro",
  title = "Taux de pauvreté",
  # Mettre une modalité vide "" en première position pour aligner les labels
  val   = c("", "Moins de 13", "De 13 a moins de 17", "De 17 a moins de 25", "25 ou plus"),
  pal   = couleur,
  pos   = "left"
)

# Ajouter un fond de mer (couche supplémentaire)
mf_map(mer_sf, add = TRUE, col = "darkslategray3")
```

## Cartographie interactive avec `leaflet`

```{r, eval=FALSE}
# Initialiser une carte et la centrer
carte <- leaflet() %>%
  setView(lng = 2.35, lat = 48.85, zoom = 10) %>%  # lng/lat en WGS84
  addTiles()  # fond de carte OpenStreetMap par défaut

# IMPORTANT : leaflet nécessite des données en WGS84 (EPSG 4326)
mon_sf_wgs84 <- st_transform(mon_sf, 4326)

# Ajouter des marqueurs ponctuels
carte <- carte %>%
  addMarkers(
    data  = points_sf,              # sf de type POINT en WGS84
    popup = ~nom_colonne,           # texte affiché au clic (~ = formule R)
    label = ~as.character(code)     # info-bulle au survol
  )

# Popup avec mise en forme HTML
mon_sf$popup <- paste0(
  "<b>", mon_sf$libelle, "</b>",
  "<br>Population : ", format(mon_sf$pop, big.mark = " "),
  "<br>Part moins de 15 ans : ", round(mon_sf$part_jeunes, 1), "%"
)

# Ajouter des polygones
carte <- carte %>%
  addPolygons(
    data        = polygones_wgs84,
    weight      = 0.5,               # épaisseur des bordures
    color       = "purple",          # couleur des bordures
    fillColor   = ~pal(ma_variable), # couleur de remplissage via palette
    fillOpacity = 0.7,
    popup       = ~popup,
    group       = "Communes"         # nom du groupe (pour le contrôle des couches)
  )

# Créer une palette pour leaflet (discrétisation quantile)
pal <- colorQuantile(
  palette = "Blues",
  domain  = mon_sf$ma_variable,
  n       = 5
)
# Autres fonctions de palette leaflet : colorNumeric, colorBin, colorFactor

# Ajouter une légende
carte <- carte %>%
  addLegend(
    pal      = pal,
    values   = mon_sf$ma_variable,
    position = "bottomright",
    title    = "Titre legende"
  )

# Fond de carte alternatif
carte <- carte %>%
  addProviderTiles(providers$CartoDB.DarkMatter,
                   options = providerTileOptions(opacity = 0.4))

# Buffer visuel (cercle en WGS84, uniquement pour affichage, non métrique)
carte <- carte %>%
  addCircles(lat = 48.84864, lng = 2.34297, weight = 1, radius = 1000)

# Gestion des couches (groupes)
leaflet() %>%
  addTiles() %>%
  addPolygons(data = polygones_wgs84, group = "Communes") %>%
  addMarkers(data  = points_wgs84,   group = "Equipements") %>%
  addLayersControl(
    overlayGroups = c("Communes", "Equipements"),
    options       = layersControlOptions(collapsed = FALSE)
  )
```

---

# TP4 - Autocorrélation spatiale avec `spdep`

## Principe général

L'autocorrélation spatiale mesure si les valeurs d'une variable ont tendance à être similaires (autocorrélation **positive**) ou différentes (autocorrélation **négative**) entre unités géographiques voisines.

**Étapes clés :**

1. Définir le voisinage -> `poly2nb()`
2. Transformer en pondérations -> `nb2listw()`
3. Diagramme de Moran (visuel) -> `moran.plot()`
4. I de Moran global (test) -> `moran.test()`
5. (Bonus) LISA locaux -> `localmoran()`

## Exploration préalable

```{r, eval=FALSE}
# Résumé statistique
summary(mon_sf$ma_variable)

# Boxplot simple
boxplot(mon_sf$ma_variable)

# Boxplot par groupe (ex : revenu médian par arrondissement)
boxplot(mon_sf$DISP_MED18 ~ mon_sf$depcom)

# Compter les occurrences d'une condition (ex : combien de LISA négatifs)
table(mon_sf$LISA < 0)
table(mon_sf$LISA_PVAL < 0.05)

# Supprimer les valeurs manquantes
mon_sf <- mon_sf %>% filter(!is.na(ma_variable))
# Ou avec tidyr
mon_sf <- tidyr::drop_na(mon_sf, ma_variable)

# Permutation aléatoire (simuler distribution spatiale aléatoire)
set.seed(1993)   # fixer la graine pour la reproductibilité
mon_sf <- mon_sf %>%
  mutate(var_alea = sample(ma_variable))
```

## Standardisation d'une variable

```{r, eval=FALSE}
# Centrer-réduire une variable (moyenne = 0, écart-type = 1)
# IMPORTANT : utiliser as.numeric() car scale() retourne une matrice
mon_sf <- mon_sf %>%
  mutate(var_std = scale(ma_variable) %>% as.numeric())

# Vérification
mean(mon_sf$var_std, na.rm = TRUE)  # doit être ~0
sd(mon_sf$var_std, na.rm = TRUE)    # doit être ~1
```

## Matrice de voisinage (contiguïté)

```{r, eval=FALSE}
# Construire la liste des voisins par contiguïté
# Queen : voisins si ils partagent un bord OU un coin (par défaut)
# Rook  : voisins uniquement s'ils partagent un bord (queen = FALSE)
voisins <- poly2nb(mon_sf, queen = TRUE)

# Résumé de la liste de voisins
summary(voisins)
str(voisins)

# Voir les voisins du 4e élément
voisins[[4]]

# Visualiser le graphe de voisinage
coords <- st_coordinates(st_centroid(mon_sf))
plot(st_geometry(mon_sf), border = "grey")
plot(voisins, coords, add = TRUE, col = "red")
```

## Liste de pondérations

```{r, eval=FALSE}
# Transformer la liste de voisins en pondérations (style "W" = row-standardized)
# Chaque voisin reçoit un poids = 1/nombre_de_voisins -> somme des poids = 1
# zero.policy=TRUE pour gérer les entités sans voisins (îles, etc.)
ponderation <- nb2listw(voisins, style = "W", zero.policy = TRUE)

# Vérifier la structure (3 éléments : $style, $neighbours, $weights)
str(ponderation, max.level = 1)
summary(ponderation)

# Vérifier que les poids somment à 1 par entité
all(sapply(ponderation$weights, sum) == 1)  # doit retourner TRUE
```

## Diagramme de Moran (visuel)

```{r, eval=FALSE}
# Diagramme de Moran : variable centree-reduite (axe x) vs moyenne des voisins (axe y)
# La pente de la droite de régression = I de Moran
moran.plot(
  x     = as.numeric(mon_sf$var_std),  # as.numeric() si problème de type
  listw = ponderation,
  xlab  = "Variable centree-reduite",
  ylab  = "Moyenne des voisins",
  main  = "Diagramme de Moran"
)
# Interprétation des 4 cadrans :
# Haut-droite (HH) : valeur haute + voisins hauts  -> cluster positif
# Bas-gauche  (LL) : valeur basse + voisins bas     -> cluster positif
# Bas-droite  (HL) : valeur haute + voisins bas     -> outlier spatial
# Haut-gauche (LH) : valeur basse + voisins hauts  -> outlier spatial
```

## I de Moran global

```{r, eval=FALSE}
# Calcul et test du I de Moran
# H0 : I = 0, pas d'autocorrélation spatiale
# H1 : I > 0 si on soupçonne une autocorrélation positive
test_moran <- moran.test(
  x             = as.numeric(mon_sf$var_std),
  listw         = ponderation,
  alternative   = "greater",   # "greater", "less" ou "two.sided"
  randomisation = TRUE,        # compare à une distribution aléatoire par permutation
  zero.policy   = TRUE
)
print(test_moran)
# -> Moran I statistic : valeur de l'indice
# -> p-value < 0.05 : autocorrélation significative
# Attention : I de Moran ne prend pas nécessairement ses valeurs dans [-1, 1]
```

## LISA - I de Moran locaux (bonus)

```{r, eval=FALSE}
# Calculer les LISA — utiliser la variable BRUTE (pas centrée-réduite)
lisa <- localmoran(
  x           = mon_sf$ma_variable,  # variable brute
  listw       = ponderation,
  zero.policy = TRUE
)

# lisa est une matrice avec colonnes :
# Ii             = valeur du LISA local
# E.Ii           = espérance
# Var.Ii         = variance
# Z.Ii           = valeur z standardisée
# Pr(z != E(Ii)) = p-valeur (5e colonne)

class(lisa)                 # "localmoran" "matrix" "array"
str(lisa, max.level = 1)
summary(lisa)

# La moyenne des LISA = I de Moran global
mean(lisa[, "Ii"])
mean(lisa[, 1])  # équivalent

# Ajouter les LISA et leur p-valeur au sf
mon_sf <- mon_sf %>%
  mutate(
    LISA      = lisa[, "Ii"],
    LISA_PVAL = lisa[, 5]       # 5e colonne = Pr(z != E(Ii))
  )

# Compter les LISA négatifs et les significatifs
table(mon_sf$LISA < 0)
table(mon_sf$LISA_PVAL < 0.05)

# Visualiser les LISA
pal_lisa <- rev(RColorBrewer::brewer.pal(8, "RdYlBu"))
plot(mon_sf["LISA"],
     breaks = c(-8.5, -1.2, -0.7, -0.1, 0, 0.1, 0.7, 1.2, 8.5),
     pal    = pal_lisa,
     main   = "LISA - I de Moran locaux")

# Visualiser la significativité des LISA
plot(mon_sf["LISA_PVAL"],
     breaks = c(0, 0.01, 0.05, 0.1, 1),
     main   = "P-valeur des LISA")
```

---

# TP5 - PostGIS et `DBI`

## Connexion à PostgreSQL / PostGIS

```{r, eval=FALSE}
# Se connecter à une base PostgreSQL
conn <- DBI::dbConnect(
  drv      = RPostgres::Postgres(),
  dbname   = "nom_base",
  user     = "utilisateur",
  password = "mot_de_passe",
  host     = "url_ou_ip_serveur",
  port     = 5432
)

# Lister les tables disponibles
DBI::dbListTables(conn)

# Lister les colonnes d'une table
DBI::dbListFields(conn, "nom_table")

# Fermer la connexion (bonne pratique)
DBI::dbDisconnect(conn)
```

## Requêtes SQL avec `DBI`

```{r, eval=FALSE}
# dbGetQuery : exécute et récupère directement un data.frame
df <- DBI::dbGetQuery(conn, "SELECT * FROM ma_table")

# Avec filtre WHERE
rennes <- DBI::dbGetQuery(conn,
  "SELECT * FROM popnaiss_com WHERE codgeo = '35238'")

# Jointure SQL
jointure <- DBI::dbGetQuery(conn, paste0(
  "SELECT * FROM popnaiss_com ",
  "INNER JOIN bpe21_metro ON popnaiss_com.codgeo = bpe21_metro.depcom ",
  "WHERE codgeo = '35047'"
))

# dbSendQuery : envoie la requête (retourne un PqResult, pas encore un data.frame)
res <- DBI::dbSendQuery(conn, "SELECT * FROM ma_table")
df  <- DBI::dbFetch(res)        # récupère toutes les données
df5 <- DBI::dbFetch(res, n = 5) # récupère seulement 5 lignes (utile sur grosses tables)
DBI::dbClearResult(res)         # libère les ressources — TOUJOURS faire après dbSendQuery

# pull() : extraire une valeur scalaire depuis un résultat dbGetQuery
crs_val <- pull(DBI::dbGetQuery(conn,
  "SELECT Find_SRID('public', 'bpe21_metro', 'geometry')"))
```

## Mesurer le temps d'exécution

```{r, eval=FALSE}
# system.time() : mesurer le temps d'exécution d'un bloc de code
# Résultat : user (CPU R), system (OS), elapsed (temps réel)
system.time({
  mon_sf <- st_read(conn, query = "SELECT * FROM bpe21_metro WHERE DEP = '50'")
})
# Le SQL côté serveur est beaucoup plus rapide que de charger toute la table puis filter() en R
```

## Requêtes spatiales avec `sf::st_read()`

```{r, eval=FALSE}
# Lire une table spatiale depuis PostGIS -> retourne directement un objet sf
mon_sf <- sf::st_read(conn, query = "SELECT * FROM bpe21_metro WHERE typequ = 'F303'")
# L'argument s'appelle query= avec st_read() (et non statement= comme dans DBI)

# Identifier le CRS d'une table PostGIS

# Méthode 1 : via sf
st_crs(mon_sf)

# Méthode 2 : ST_SRID en SQL (retourne le code EPSG de chaque ligne)
DBI::dbGetQuery(conn, "SELECT DISTINCT(ST_SRID(geometry)) FROM ma_table")

# Méthode 3 : Find_SRID (fonction PostGIS, retourne 1 valeur depuis les métadonnées)
# Arguments : schéma ('public'), nom de la table, nom de la colonne geometry
DBI::dbGetQuery(conn, "SELECT Find_SRID('public', 'bpe21_metro', 'geometry')")
```

## Utiliser `dbplyr` (syntaxe dplyr sur SQL)

```{r, eval=FALSE}
# Créer une référence à une table distante (ne télécharge pas les données)
ma_table_distante <- tbl(conn, "nom_table")
# A ce stade ce n'est PAS encore un data.frame !

# Appliquer des verbes dplyr (la requête SQL est construite à la volée)
resultat <- ma_table_distante %>%
  filter(dep == "35") %>%
  select(codgeo, depcom, typequ) %>%
  collect()  # collect() exécute la requête et ramène les données en local

# Afficher la requête SQL correspondante
ma_table_distante %>%
  filter(dep == "35") %>%
  show_query()

# Jointure entre deux tables distantes
tbl(conn, "popnaiss_com") %>%
  filter(codgeo == "35047") %>%
  inner_join(tbl(conn, "bpe21_metro"), by = c("codgeo" = "depcom")) %>%
  show_query()    # voir le SQL généré
  # collect()    # ajouter pour récupérer les données
```

## Fonctions PostGIS en SQL

```{r, eval=FALSE}
# ST_SRID : récupère le code EPSG d'une géométrie (ligne par ligne)
"SELECT DISTINCT(ST_SRID(geometry)) FROM ma_table"

# Find_SRID : récupère le SRID enregistré dans les métadonnées (plus fiable)
"SELECT Find_SRID('public', 'ma_table', 'geometry')"

# ST_Contains(A, B) : B est-il contenu dans A ?
"SELECT bpe.* FROM bpe21_metro AS bpe, regions_metro AS reg
 WHERE ST_Contains(reg.geometry, bpe.geometry) AND reg.code = '93'"

# ST_Within(A, B) : A est-il contenu dans B ?
"SELECT * FROM points WHERE ST_Within(geometry, mon_polygone)"

# ST_Buffer : zone tampon (distance en mètres si CRS métrique)
# Construire un buffer autour d'un point WGS84 et le reprojeter en Lambert-93
sorbonne      <- "ST_GeomFromText('POINT(2.34297 48.84864)', 4326)"
sorbonne_l93  <- paste0("ST_Transform(", sorbonne, ", 2154)")
sorbonne_buf  <- paste0("ST_Buffer(", sorbonne_l93, ", 1000)")

# Utiliser ce buffer dans une requête avec st_read()
query <- paste0(
  "SELECT bpe.* FROM bpe21_metro AS bpe, ", sorbonne_buf, " AS buf ",
  "WHERE ST_Within(bpe.geometry, buf.geometry) AND typequ = 'F303'"
)
cinema_1km <- sf::st_read(conn, query = query)

# ST_Distance : distance entre deux géométries
"SELECT ST_Distance(a.geometry, b.geometry) FROM table_a a, table_b b"

# ST_Transform : reprojection
"SELECT ST_Transform(geometry, 4326) FROM ma_table"
```

## Isochrones avec `osrm`

```{r, eval=FALSE}
# Calculer des isochrones autour d'un point
# loc = vecteur c(longitude, latitude) en WGS84
iso <- osrm::osrmIsochrone(
  loc    = c(2.34297, 48.84864),  # longitude, latitude
  breaks = seq(0, 60, 10),        # isochrones en minutes : 0, 10, 20, ...60
  n      = 100                    # résolution (rem : "res=" est déprécié, utiliser "n=")
)
# iso est un sf avec colonnes : id, isomin, isomax, geometry (MULTIPOLYGON)

# Visualiser avec plot
bks  <- sort(unique(c(iso$isomin, iso$isomax)))
pals <- hcl.colors(n = length(bks) - 1, palette = "Red-Blue", rev = TRUE)
plot(iso["isomax"], breaks = bks, pal = pals, main = "Isochrones (minutes)")
```

---

# Rappels généraux

## Systèmes de projection courants

| EPSG | Nom          | Unité  | Usage principal                          |
|------|--------------|--------|------------------------------------------|
| 2154 | Lambert-93   | mètres | France métro (calculs distance/surface)  |
| 4326 | WGS84        | degrés | GPS, leaflet, APIs web                   |
| 3857 | Web Mercator | mètres | Fonds de carte web (Google, OSM...)      |
| 2975 | UTM40S       | mètres | La Réunion                               |

## Récapitulatif des fonctions `sf`

| Fonction             | Rôle                                               |
|----------------------|----------------------------------------------------|
| `st_read()`          | Lire un fichier spatial                            |
| `st_write()`         | Écrire un fichier spatial                          |
| `st_crs()`           | Afficher ou modifier le CRS                        |
| `st_transform()`     | Reprojeter                                         |
| `st_geometry()`      | Extraire la colonne geometry                       |
| `st_area()`          | Calculer la surface                                |
| `st_centroid()`      | Calculer les centroïdes                            |
| `st_coordinates()`   | Extraire les coordonnées (X, Y) en matrice         |
| `st_buffer()`        | Créer une zone tampon                              |
| `st_distance()`      | Calculer des distances                             |
| `st_union()`         | Fusionner des géométries                           |
| `st_intersects()`    | Prédicat spatial (liste d'indices)                 |
| `st_intersection()`  | Intersection géométrique (coupe les polygones)     |
| `st_within()`        | Prédicat : x est-il contenu dans y ?               |
| `st_contains()`      | Prédicat : y contient-il x ?                       |
| `st_join()`          | Jointure spatiale                                  |
| `st_as_sf()`         | Convertir un data.frame en sf                      |
| `st_drop_geometry()` | Supprimer la geometry -> data.frame                |
| `units::set_units()` | Convertir les unités (m² -> km²)                  |

## Récapitulatif des fonctions `spdep`

| Fonction        | Rôle                                       |
|-----------------|--------------------------------------------|
| `poly2nb()`     | Construire la liste de voisins             |
| `nb2listw()`    | Transformer en liste de pondérations       |
| `moran.plot()`  | Diagramme de Moran                         |
| `moran.test()`  | Test du I de Moran global                  |
| `localmoran()`  | Calcul des LISA (I de Moran locaux)        |

## Fonctions utiles diverses

```{r, eval=FALSE}
# Mesurer le temps d'exécution
system.time({ mon_code_ici })

# Fixer la graine aléatoire (reproductibilité)
set.seed(42)

# Permutation aléatoire d'un vecteur
sample(mon_vecteur)

# Afficher plusieurs plots côte à côte
par(mfrow = c(1, 2))   # 1 ligne, 2 colonnes
# ... vos plots ...
par(mfrow = c(1, 1))   # remettre à 1 seul plot

# Compter les occurrences d'une condition logique
table(mon_sf$LISA < 0)

# Extraire une valeur scalaire d'un data.frame à 1 cellule
ma_valeur <- pull(df_une_cellule)
```
