---
title: "Fiche de révision - Statistique Spatiale"
format:
  pdf:
    documentclass: article
    toc: true
    toc-depth: 3
    number-sections: true
lang: fr
fontsize: 10pt
papersize: a4
geometry: top=1.5cm, bottom=1.5cm, left=2cm, right=2cm
---

# Packages à charger

```{r, message=FALSE, warning=FALSE}
library(dplyr)
library(sf)
library(mapsf)
library(classInt)
library(leaflet)
library(openxlsx)
library(spdep)
library(RColorBrewer)
library(DBI)
library(RPostgres)
library(dbplyr)
```

---

# TP2 - Package `sf` : manipulation d'objets spatiaux

## Import / Export

```{r, eval=FALSE}
# Lire un fichier spatial (gpkg, shp, geojson...)
mon_sf <- st_read("chemin/vers/fichier.gpkg")

# Sauvegarder un objet sf
st_write(mon_sf, "chemin/vers/sortie.gpkg")
# Si le fichier existe déjà, ajouter delete_dsn=TRUE pour écraser
st_write(mon_sf, "sortie.gpkg", delete_dsn = TRUE)

# Lire un CSV avec coordonnées et le transformer en sf
mon_df <- read.csv("fichier.csv", sep = ";")
mon_sf <- st_as_sf(mon_df,
  coords = c("nom_col_x", "nom_col_y"), # colonnes longitude, latitude
  crs = 2154  # EPSG du système de projection d'origine
)
```

## Exploration d'un objet sf

```{r, eval=FALSE}
# Résumé général (comme un data.frame)
summary(mon_sf)

# Premières lignes (la colonne geometry est toujours présente)
head(mon_sf, 10)

# Vérifier que c'est bien un objet sf
class(mon_sf)   # doit retourner "sf" "data.frame"
is.data.frame(mon_sf)  # TRUE : un sf EST un data.frame

# Afficher le système de projection (CRS)
st_crs(mon_sf)
# Récupérer uniquement le code EPSG
st_crs(mon_sf)$epsg
```

## Sélection et filtrage

```{r, eval=FALSE}
# Filtrer des lignes (la geometry suit automatiquement)
communes_bretagne <- mon_sf %>% filter(dep == "35")

# Sélectionner des colonnes (la geometry est conservée même si non sélectionnée)
communes_bretagne <- communes_bretagne %>%
  select(code, libelle, dep, surf)

# Supprimer la geometry → devient un data.frame classique
df_sans_geo <- st_drop_geometry(mon_sf)
```

## Systèmes de projection

```{r, eval=FALSE}
# Reprojeter dans un autre CRS
# Lambert-93 = EPSG 2154 (métrique, adapté à la France, pour les calculs de distance/surface)
# WGS84     = EPSG 4326 (degrés, requis pour leaflet et certaines APIs)

mon_sf_lambert <- st_transform(mon_sf, crs = 2154)
mon_sf_wgs84   <- st_transform(mon_sf, crs = 4326)

# Affecter un CRS (quand aucun n'est défini, ne reprojette pas)
st_crs(mon_sf) <- 2154
```

## Calcul de surfaces

```{r, eval=FALSE}
# Calcul de la surface (unité dépend du CRS : m² si Lambert-93)
mon_sf$surf_m2 <- st_area(mon_sf)

# Convertir en km²
mon_sf$surf_km2 <- as.numeric(st_area(mon_sf)) / 1e6

# Attention : st_area() retourne un objet "units", as.numeric() retire l'unité
```

## Centroïdes et coordonnées

```{r, eval=FALSE}
# Calculer les centroïdes (retourne un sf de type POINT)
centroides <- st_centroid(mon_sf)

# Récupérer les coordonnées (X, Y) dans un data.frame
coords <- st_coordinates(centroides)
# coords est une matrice avec colonnes X et Y

# Combiner coords avec des attributs du sf
resultat <- bind_cols(
  st_drop_geometry(centroides),  # attributs sans geometry
  as.data.frame(coords)           # coordonnées X, Y
)
```

## Agrégation spatiale (dissoudre des polygones)

```{r, eval=FALSE}
# Agréger des communes en départements avec union des geometries
dept <- communes_sf %>%
  group_by(dep) %>%
  summarise(
    surf_totale = sum(surf_km2),  # agrégation numérique
    geometry = st_union(geometry) # fusion des polygones
  )

# Alternative courte (summarise() appelle st_union automatiquement)
dept <- communes_sf %>%
  group_by(dep) %>%
  summarise(surf_totale = sum(surf_km2))
```

## Relations spatiales (prédicats)

```{r, eval=FALSE}
# st_intersects : retourne une liste d'indices (voisins, intersections)
# Résultat : pour chaque élément de x, les indices de y qui l'intersectent
result <- st_intersects(x = centroides, y = communes_sf)

# st_intersection : retourne un sf avec les géométries intersectées (coupe les polygones)
communes_dans_buffer <- st_intersection(communes_sf, mon_buffer)

# st_within : retourne une liste d'indices (comme intersects mais strictement contenu)
result <- st_within(points_sf, polygones_sf)

# st_contains : l'inverse de st_within (quels polygones contiennent chaque point)
result <- st_contains(polygones_sf, points_sf)

# Utiliser le résultat d'un prédicat pour filtrer
indices <- st_within(points_sf, zone_sf, sparse = FALSE)
# sparse=FALSE → retourne une matrice logique au lieu d'une liste
points_dans_zone <- points_sf[as.vector(indices), ]
```

## Distance et buffer

```{r, eval=FALSE}
# Distance entre deux sf (retourne une matrice de distances en mètres si CRS métrique)
dist_mat <- st_distance(sf1, sf2)

# Buffer (zone tampon autour des géométries)
# dist en mètres si CRS = Lambert-93
buffer_20km <- st_buffer(centroides, dist = 20000)

# Attention : avec CRS = WGS84, la distance est en degrés !
# Toujours reprojeter en Lambert-93 avant de créer un buffer en mètres
```

## Visualisation basique avec `plot()`

```{r, eval=FALSE}
# Afficher toutes les colonnes (une carte par variable)
plot(mon_sf)

# Afficher uniquement la géométrie (contours)
plot(st_geometry(mon_sf), lwd = 0.5)

# Afficher une seule variable
plot(mon_sf["ma_variable"])

# Superposer deux couches (add=TRUE sur la 2e)
plot(st_geometry(polygones_sf))
plot(st_geometry(points_sf), add = TRUE, col = "red", pch = 16)

# Ajouter du texte sur la carte
text(
  x = coords$X,
  y = coords$Y,
  labels = mon_sf$nom_colonne,
  cex = 0.7  # taille du texte
)

# Discrétisation avec plot()
plot(mon_sf["densite"], breaks = "quantile")  # méthodes: quantile, jenks, sd, pretty, equal
plot(mon_sf["densite"], breaks = "jenks", border = FALSE)
```

## Jointure attributaire et spatiale

```{r, eval=FALSE}
# Jointure attributaire classique (comme un data.frame)
mon_sf <- mon_sf %>%
  left_join(mon_df, by = c("code" = "CODGEO"))

# Jointure spatiale : associe chaque point au polygone qui le contient
resultat <- st_join(points_sf, polygones_sf)

# st_join utilise st_intersects par défaut
# On peut changer : join = st_within, join = st_nearest_feature ...
```

---

# TP3 - Cartographie avec `mapsf`, `classInt` et `leaflet`

## Discrétisation avec `classInt`

```{r, eval=FALSE}
# Créer une discrétisation et analyser les classes
decoupe <- classIntervals(
  var    = mon_sf$ma_variable,
  style  = "quantile",  # méthodes : "quantile", "jenks", "sd", "pretty", "equal", "fixed"
  n      = 5            # nombre de classes
)

# Avec des bornes manuelles (style = "fixed")
decoupe_manuelle <- classIntervals(
  var    = mon_sf$densite,
  style  = "fixed",
  fixedBreaks = c(0, 40, 162, 1000, 8000, 27200)
)

# Visualiser la distribution + les coupures
plot(decoupe, pal = RColorBrewer::brewer.pal(5, "YlOrRd"), main = "Quantiles")

# Ajouter la variable discrétisée au sf avec cut()
mon_sf$var_disc <- cut(
  mon_sf$ma_variable,
  breaks         = decoupe$brks, # bornes issues de classIntervals
  include.lowest = TRUE,         # inclure la borne inférieure
  right          = FALSE         # intervalles fermés à gauche [a, b)
)
```

## Palettes de couleurs

```{r, eval=FALSE}
# Palettes RColorBrewer
pal <- RColorBrewer::brewer.pal(n = 5, name = "YlOrRd")
# Autres palettes utiles : "Blues", "Reds", "RdYlBu", "RdYlGn", "Spectral"

# Inverser une palette
pal_inv <- rev(pal)

# Voir toutes les palettes disponibles
RColorBrewer::display.brewer.all()

# Palette continue hcl (pour cartes avec beaucoup de classes)
pal_hcl <- hcl.colors(n = 6, palette = "Red-Blue", rev = TRUE)
```

## Cartographie statique avec `mapsf`

```{r, eval=FALSE}
# Carte choroplèthe (variable continue ou discrète)
mf_map(
  x    = mon_sf,
  var  = "ma_variable",
  type = "choro",
  breaks = "quantile",    # ou vecteur de bornes numériques
  nbreaks = 5,
  pal  = "YlOrRd",
  border = "white",
  lwd  = 0.3,
  leg_title = "Titre légende"
)

# Carte de ronds proportionnels (variable de stock/effectif)
mf_map(
  x    = mon_sf,
  var  = "population",
  type = "prop",
  inches = 0.15,          # taille max des ronds
  leg_title = "Population"
)

# Carte choroplèthe + ronds proportionnels combinés
mf_map(
  x    = mon_sf,
  var  = c("densite", "population"),  # 1er = choro, 2e = prop
  type = "prop_choro",
  breaks = "quantile",
  nbreaks = 5,
  pal  = "YlOrRd"
)

# Ajouter un titre, une source, un auteur
mf_title("Titre de la carte")
mf_credits("Source : INSEE, 2021")

# Ajouter un encart (zoom sur une zone)
mf_inset_on(x = zone_zoom, cex = 0.3)   # ouvre l'encart
mf_map(zone_zoom, type = "choro", var = "ma_variable", breaks = bornes, pal = "YlOrRd",
       add = TRUE)                         # add=TRUE pour superposer
mf_inset_off()                            # ferme l'encart
```

## Cartographie interactive avec `leaflet`

```{r, eval=FALSE}
# Initialiser une carte et la centrer
carte <- leaflet() %>%
  setView(lng = 2.35, lat = 48.85, zoom = 10) %>%  # lng/lat en WGS84
  addTiles()  # fond de carte OpenStreetMap par défaut

# IMPORTANT : leaflet nécessite des données en WGS84 (EPSG 4326)
mon_sf_wgs84 <- st_transform(mon_sf, 4326)

# Ajouter des marqueurs ponctuels
carte <- carte %>%
  addMarkers(
    data  = points_sf,            # sf de type POINT en WGS84
    popup = ~nom_colonne          # texte affiché au clic (~ = formule)
  )

# Popup avec mise en forme HTML
mon_sf$popup <- paste0(
  "<b>", mon_sf$libelle, "</b>",
  "<br>Population : ", format(mon_sf$pop, big.mark = " "),
  "<br>Part moins de 15 ans : ", round(mon_sf$part_jeunes, 1), "%"
)

# Ajouter des polygones
carte <- carte %>%
  addPolygons(
    data        = polygones_wgs84,
    weight      = 1,          # épaisseur des bordures
    color       = "grey",     # couleur des bordures
    fillColor   = ~pal(ma_variable),  # couleur de remplissage (palette)
    fillOpacity = 0.7,
    popup       = ~popup
  )

# Créer une palette pour leaflet (discrétisation)
pal <- colorQuantile(
  palette = "YlOrRd",
  domain  = mon_sf$ma_variable,
  n       = 5
)
# Autres fonctions de palette : colorNumeric, colorBin, colorFactor

# Ajouter une légende
carte <- carte %>%
  addLegend(
    pal      = pal,
    values   = mon_sf$ma_variable,
    position = "bottomright",
    title    = "Titre légende"
  )

# Gestion des couches (groupes)
carte <- leaflet() %>%
  addTiles() %>%
  addPolygons(data = polygones_wgs84, group = "Communes") %>%
  addMarkers(data = points_wgs84, group = "Equipements") %>%
  addLayersControl(
    overlayGroups = c("Communes", "Equipements"),
    options = layersControlOptions(collapsed = FALSE)
  )

# Fond de carte alternatif
carte <- carte %>%
  addProviderTiles(providers$CartoDB.DarkMatter,
                   options = providerTileOptions(opacity = 0.4))

# Buffer simple pour leaflet (cercle visuel, non métrique)
carte <- carte %>%
  addCircles(lat = 48.84864, lng = 2.34297, weight = 1, radius = 1000)
```

---

# TP4 - Autocorrélation spatiale avec `spdep`

## Principe général

L'autocorrélation spatiale mesure si les valeurs d'une variable ont tendance à être similaires (autocorrélation **positive**) ou différentes (autocorrélation **négative**) entre unités géographiques voisines.

**Étapes clés :**

1. Définir le voisinage (matrice de contiguïté)
2. Transformer en liste de pondérations
3. Calculer le diagramme de Moran (visuel)
4. Calculer et tester l'indice I de Moran (global)
5. (Bonus) Calculer les LISA pour l'autocorrélation locale

## Standardisation d'une variable

```{r, eval=FALSE}
# Centrer-réduire une variable (moyenne = 0, écart-type = 1)
mon_sf$var_std <- scale(mon_sf$ma_variable) %>% as.numeric()

# Vérification
mean(mon_sf$var_std, na.rm = TRUE)  # doit être ~0
sd(mon_sf$var_std, na.rm = TRUE)    # doit être ~1
```

## Matrice de voisinage (contiguïté)

```{r, eval=FALSE}
# Construire la liste des voisins par contiguïté
# Queen : voisins si ils partagent un bord OU un coin (par défaut)
# Rook  : voisins uniquement s'ils partagent un bord (queen = FALSE)
voisins <- poly2nb(mon_sf, queen = TRUE)

# Résumé de la liste de voisins
summary(voisins)

# Voir les voisins du 4e élément
voisins[[4]]

# Visualiser le graphe de voisinage
coords <- st_coordinates(st_centroid(mon_sf))
plot(st_geometry(mon_sf), border = "grey")
plot(voisins, coords, add = TRUE, col = "red")
```

## Liste de pondérations

```{r, eval=FALSE}
# Transformer la liste de voisins en pondérations (style "W" = row-standardized)
# Chaque voisin reçoit un poids = 1/nombre_de_voisins
# zero.policy=TRUE pour gérer les entités sans voisins (îles, etc.)
ponderation <- nb2listw(voisins, style = "W", zero.policy = TRUE)

# Vérifier la structure
str(ponderation, max.level = 1)
summary(ponderation)

# Vérifier que les poids somment à 1 par entité
# La somme des poids du 1er élément doit valoir 1
sum(ponderation$weights[[1]])
```

## Diagramme de Moran (visuel)

```{r, eval=FALSE}
# Diagramme de Moran : variable centrée-réduite (axe x) vs moyenne des voisins (axe y)
# La pente de la droite de régression = I de Moran
moran.plot(
  x     = as.numeric(mon_sf$var_std),
  listw = ponderation,
  xlab  = "Variable centrée-réduite",
  ylab  = "Moyenne des voisins"
)
# 4 cadrans :
# ++ (HH) : valeur haute entourée de valeurs hautes → cluster positif
# -- (LL) : valeur basse entourée de valeurs basses → cluster positif
# +- (HL) : valeur haute entourée de valeurs basses → outlier spatial
# -+ (LH) : valeur basse entourée de valeurs hautes → outlier spatial
```

## I de Moran global

```{r, eval=FALSE}
# Calcul et test du I de Moran
# H0 : pas d'autocorrélation spatiale (distribution aléatoire)
# randomisation=TRUE : compare à des permutations aléatoires
test_moran <- moran.test(
  x             = as.numeric(mon_sf$var_std),
  listw         = ponderation,
  randomisation = TRUE,
  zero.policy   = TRUE
)
print(test_moran)

# I de Moran ∈ [-1, 1]
#  > 0 : autocorrélation positive (voisins similaires)
#  < 0 : autocorrélation négative (voisins différents)
#  ~ 0 : pas d'autocorrélation
# p-valeur < 0.05 → autocorrélation significative
```

## LISA - I de Moran locaux (bonus)

```{r, eval=FALSE}
# Calculer les LISA (indicateurs locaux d'autocorrélation)
lisa <- localmoran(
  x           = as.numeric(mon_sf$var_std),
  listw       = ponderation,
  zero.policy = TRUE
)

# lisa est une matrice avec colonnes :
# Ii     = valeur du LISA local
# E.Ii   = espérance
# Var.Ii = variance
# Z.Ii   = valeur z standardisée
# Pr(z)  = p-valeur

# Ajouter les LISA et leur p-valeur au sf
mon_sf$LISA      <- lisa[, "Ii"]
mon_sf$LISA_PVAL <- lisa[, "Pr(z != E(Ii))"]

# La moyenne des LISA = I de Moran global
mean(mon_sf$LISA)

# Iris avec autocorrélation significative (seuil 5%)
sum(mon_sf$LISA_PVAL < 0.05, na.rm = TRUE)

# Visualiser les LISA
pal_lisa <- rev(RColorBrewer::brewer.pal(8, "RdYlBu"))
plot(mon_sf["LISA"],
     breaks = c(-8.5, -1.2, -0.7, -0.1, 0, 0.1, 0.7, 1.2, 8.5),
     pal    = pal_lisa,
     main   = "LISA - I de Moran locaux")

# Visualiser la significativité des LISA
plot(mon_sf["LISA_PVAL"],
     breaks = c(0, 0.01, 0.05, 0.1, 1),
     main   = "P-valeur des LISA")
```

---

# TP5 - PostGIS et `DBI`

## Connexion à PostgreSQL / PostGIS

```{r, eval=FALSE}
# Se connecter à une base PostgreSQL
conn <- DBI::dbConnect(
  drv      = RPostgres::Postgres(),
  dbname   = "nom_base",
  user     = "utilisateur",
  password = "mot_de_passe",
  host     = "url_ou_ip_serveur",
  port     = 5432
)

# Lister les tables disponibles
DBI::dbListTables(conn)

# Lister les colonnes d'une table
DBI::dbListFields(conn, "nom_table")

# Fermer la connexion (bonne pratique)
DBI::dbDisconnect(conn)
```

## Requêtes SQL avec `DBI`

```{r, eval=FALSE}
# dbGetQuery : exécute et récupère directement un data.frame
df <- DBI::dbGetQuery(conn, "SELECT * FROM ma_table")

# Avec filtre WHERE
rennes <- DBI::dbGetQuery(conn, "SELECT * FROM popnaiss_com WHERE CODGEO = '35238'")

# Jointure SQL
jointure <- DBI::dbGetQuery(conn, "
  SELECT b.*, p.naissances
  FROM bpe21_metro b
  INNER JOIN popnaiss_com p ON b.depcom = p.codgeo
  WHERE b.depcom = '35047'
")

# dbSendQuery : envoie la requête sans récupérer (retourne un Result)
res <- DBI::dbSendQuery(conn, "SELECT * FROM ma_table")
df  <- DBI::dbFetch(res)       # récupère les données
DBI::dbClearResult(res)        # libère la ressource (IMPORTANT)
```

## Requêtes spatiales avec `sf::st_read()`

```{r, eval=FALSE}
# Lire une table spatiale depuis PostGIS → retourne directement un objet sf
mon_sf <- sf::st_read(conn, query = "SELECT * FROM bpe21_metro WHERE typequ = 'F303'")

# st_read gère automatiquement la colonne geometry
# L'argument s'appelle query= (et non statement= comme dans DBI)

# Identifier le CRS d'une table PostGIS avec ST_SRID
crs_info <- DBI::dbGetQuery(conn, "SELECT ST_SRID(GEOMETRY) FROM ma_table LIMIT 1")
```

## Utiliser `dbplyr` (syntaxe dplyr sur SQL)

```{r, eval=FALSE}
# Créer une référence à une table distante (ne télécharge pas les données)
ma_table_distante <- tbl(conn, "nom_table")

# Appliquer des verbes dplyr (la requête SQL est construite à la volée)
resultat <- ma_table_distante %>%
  filter(DEP == "35") %>%
  select(CODGEO, DEPCOM, TYPEQU) %>%
  collect()  # collect() exécute la requête et ramène les données en local

# Voir la requête SQL générée
ma_table_distante %>%
  filter(DEP == "35") %>%
  show_query()
```

## Fonctions PostGIS en SQL

```{r, eval=FALSE}
# ST_SRID : récupère le code EPSG d'une géométrie
"SELECT ST_SRID(geometry) FROM ma_table LIMIT 1"

# ST_Contains : quels polygones contiennent un point
"SELECT * FROM regions WHERE ST_Contains(geometry, mon_point)"

# ST_Within : quel point est dans quel polygone
"SELECT * FROM points WHERE ST_Within(geometry, mon_polygone)"

# ST_Buffer : créer une zone tampon (distance en mètres si CRS métrique)
"SELECT ST_Buffer(geometry, 1000) FROM ma_table"

# ST_Distance : distance entre deux géométries
"SELECT ST_Distance(a.geometry, b.geometry) FROM table_a a, table_b b"

# ST_Transform : reprojection
"SELECT ST_Transform(geometry, 4326) FROM ma_table"
```

## Isochrones avec `osrm`

```{r, eval=FALSE}
# Calculer des isochrones autour d'un point (en WGS84)
# coords = vecteur c(longitude, latitude) en WGS84
iso <- osrm::osrmIsochrone(
  loc    = c(2.34297, 48.84864),  # longitude, latitude
  breaks = seq(0, 60, 10),         # isochrones en minutes : 0, 10, 20, ...60
  res    = 100                      # résolution (res² points pour dessiner les courbes)
)
# iso est un sf avec colonnes isomin et isomax
```

---

# Rappels généraux

## Systèmes de projection courants

| EPSG | Nom            | Unité  | Usage principal                     |
|------|----------------|--------|-------------------------------------|
| 2154 | Lambert-93     | mètres | France métropolitaine (calculs)     |
| 4326 | WGS84          | degrés | GPS, leaflet, APIs web              |
| 3857 | Web Mercator   | mètres | Fonds de carte web (Google, OSM...) |

## Récapitulatif des fonctions `sf`

| Fonction            | Rôle                                               |
|---------------------|----------------------------------------------------|
| `st_read()`         | Lire un fichier spatial                            |
| `st_write()`        | Écrire un fichier spatial                          |
| `st_crs()`          | Afficher ou modifier le CRS                        |
| `st_transform()`    | Reprojeter                                         |
| `st_geometry()`     | Extraire la colonne geometry                       |
| `st_area()`         | Calculer la surface                                |
| `st_centroid()`     | Calculer les centroïdes                            |
| `st_coordinates()`  | Extraire les coordonnées (X, Y) en data.frame      |
| `st_buffer()`       | Créer une zone tampon                              |
| `st_distance()`     | Calculer des distances                             |
| `st_union()`        | Fusionner des géométries                           |
| `st_intersects()`   | Prédicat spatial (liste d'indices)                 |
| `st_intersection()` | Intersection géométrique (coupe les polygones)     |
| `st_within()`       | Prédicat : x est-il contenu dans y ?               |
| `st_contains()`     | Prédicat : y contient-il x ?                       |
| `st_join()`         | Jointure spatiale                                  |
| `st_as_sf()`        | Convertir un data.frame en sf                      |
| `st_drop_geometry()`| Supprimer la geometry → data.frame                 |
| `is.na()` sur geom  | Détecter les géométries manquantes                 |
