---
title: "Fiche de révision - dplyr (orientée stats spatiales)"
format:
  pdf:
    documentclass: article
    toc: true
    toc-depth: 3
    number-sections: true
lang: fr
fontsize: 10pt
papersize: a4
geometry: top=1.5cm, bottom=1.5cm, left=2cm, right=2cm
---

```{r, message=FALSE, warning=FALSE}
library(dplyr)
library(sf)
```

---

# Verbes essentiels de `dplyr`

## `filter()` — Filtrer des lignes

```{r, eval=FALSE}
# Condition simple
df %>% filter(dep == "35")

# Condition numérique
df %>% filter(pop > 10000)

# Plusieurs conditions (ET implicite)
df %>% filter(dep == "35", pop > 1000)

# OU explicite
df %>% filter(dep == "35" | dep == "56")

# Appartenance à un ensemble
df %>% filter(dep %in% c("35", "56", "22", "29"))

# Exclure des valeurs
df %>% filter(!dep %in% c("75", "92", "93", "94"))

# Valeurs non manquantes
df %>% filter(!is.na(ma_variable))

# Combinaison avec objet sf : la geometry suit automatiquement
mon_sf %>% filter(dep == "35")
```

## `select()` — Sélectionner des colonnes

```{r, eval=FALSE}
# Sélectionner des colonnes nommées
df %>% select(code, libelle, pop)

# Exclure une colonne
df %>% select(-colonne_inutile)

# Sélectionner une plage de colonnes
df %>% select(col1:col5)

# Renommer en sélectionnant
df %>% select(code = CODGEO, nom = LIBELLE)

# Sélectionner par pattern (colonnes dont le nom commence par "POP")
df %>% select(starts_with("POP"))
df %>% select(ends_with("2019"))
df %>% select(contains("med"))

# Avec sf : la colonne geometry est toujours conservée
mon_sf %>% select(code, libelle)
```

## `mutate()` — Créer ou modifier des colonnes

```{r, eval=FALSE}
# Créer une nouvelle variable
df %>% mutate(densite = pop / surf_km2)

# Modifier une variable existante
df %>% mutate(pop = pop / 1000)  # en milliers

# Plusieurs variables à la fois
df %>% mutate(
  densite      = pop / surf_km2,
  log_densite  = log(densite),
  part_jeunes  = pop_jeunes / pop * 100
)

# Avec conditions (if_else, case_when)
df %>% mutate(
  categorie = if_else(densite > 100, "dense", "peu dense")
)

df %>% mutate(
  categorie = case_when(
    densite > 1000 ~ "très dense",
    densite > 100  ~ "dense",
    densite > 40   ~ "intermédiaire",
    TRUE           ~ "peu dense"     # TRUE = cas par défaut (else)
  )
)

# Discrétiser une variable avec cut()
df %>% mutate(
  var_disc = cut(
    ma_variable,
    breaks         = c(0, 40, 162, 1000, 8000, Inf),
    include.lowest = TRUE,   # inclure la borne inférieure
    right          = FALSE,  # intervalles [a, b) fermés à gauche
    labels         = c("0-40", "40-162", "162-1000", "1000-8000", ">8000")
  )
)
```

## `rename()` — Renommer des colonnes

```{r, eval=FALSE}
# Syntaxe : nouveau_nom = ancien_nom
df %>% rename(code = CODGEO, libelle = LIBELLE)
```

## `arrange()` — Trier les lignes

```{r, eval=FALSE}
# Tri croissant
df %>% arrange(pop)

# Tri décroissant
df %>% arrange(desc(pop))

# Tri sur plusieurs colonnes
df %>% arrange(dep, desc(pop))
```

## `group_by()` + `summarise()` — Agréger

```{r, eval=FALSE}
# Calculer des statistiques par groupe
df %>%
  group_by(dep) %>%
  summarise(
    pop_totale   = sum(pop, na.rm = TRUE),
    pop_moyenne  = mean(pop, na.rm = TRUE),
    n_communes   = n(),                    # nombre de lignes par groupe
    surf_totale  = sum(surf_km2, na.rm = TRUE)
  )

# Avec sf : agrégation spatiale (les géométries sont unionisées)
mon_sf %>%
  group_by(dep) %>%
  summarise(
    pop_totale = sum(pop, na.rm = TRUE),
    geometry   = st_union(geometry)  # fusionne les polygones
  )

# Raccourci : summarise() sans st_union explicite fait l'union automatiquement
mon_sf %>%
  group_by(dep) %>%
  summarise(pop_totale = sum(pop, na.rm = TRUE))
```

## `count()` — Compter les occurrences

```{r, eval=FALSE}
# Compter le nombre de lignes par modalité
df %>% count(dep)

# Équivalent à
df %>% group_by(dep) %>% summarise(n = n())

# Tri décroissant
df %>% count(dep, sort = TRUE)

# Compter sur plusieurs variables
df %>% count(dep, typequ)
```

---

# Jointures avec `dplyr`

## `left_join()` — Jointure à gauche (la plus courante)

```{r, eval=FALSE}
# Toutes les lignes de df1, avec les colonnes de df2 quand la clé correspond
# Si pas de correspondance → NA dans les colonnes de df2
resultat <- df1 %>% left_join(df2, by = "CODGEO")

# Clés avec noms différents
resultat <- df1 %>% left_join(df2, by = c("code_commune" = "CODGEO"))

# Avec sf : la geometry de df1 est conservée
mon_sf %>% left_join(mon_df, by = c("code" = "CODGEO"))
```

## Autres jointures

```{r, eval=FALSE}
# inner_join : uniquement les lignes avec correspondance dans les deux tables
df1 %>% inner_join(df2, by = "CODGEO")

# right_join : toutes les lignes de df2
df1 %>% right_join(df2, by = "CODGEO")

# full_join : toutes les lignes des deux tables
df1 %>% full_join(df2, by = "CODGEO")

# anti_join : lignes de df1 SANS correspondance dans df2 (utile pour diagnostic)
df1 %>% anti_join(df2, by = "CODGEO")

# semi_join : lignes de df1 AVEC correspondance dans df2 (mais sans coller les colonnes de df2)
df1 %>% semi_join(df2, by = "CODGEO")
```

---

# Manipulation de données fréquente dans les TPs

## Regrouper des lignes (ex : arrondissements → Paris)

```{r, eval=FALSE}
# Cas TP3 : regrouper les arrondissements de Paris (75101-75120) en une seule ligne (75056)
pop_modif <- pop_df %>%
  mutate(CODGEO = if_else(
    substr(CODGEO, 1, 3) == "751",  # si les 3 premiers caractères sont "751"
    "75056",                          # remplacer par le code Paris
    CODGEO
  )) %>%
  group_by(CODGEO) %>%
  summarise(across(where(is.numeric), sum, na.rm = TRUE))
# across() applique sum() à toutes les colonnes numériques
```

## `bind_rows()` et `bind_cols()`

```{r, eval=FALSE}
# Empiler des data.frames (ajouter des lignes)
df_total <- bind_rows(df_nord, df_sud)

# Coller des colonnes côte à côte (les deux tables doivent avoir le même nombre de lignes)
df_complet <- bind_cols(df1, df2)

# Avec sf : coller les coordonnées aux attributs
coords <- st_coordinates(centroides)
resultat <- bind_cols(
  st_drop_geometry(centroides),
  as.data.frame(coords)
)
```

## `slice()` et variantes

```{r, eval=FALSE}
# Sélectionner des lignes par indice
df %>% slice(1:10)      # lignes 1 à 10
df %>% slice(1)         # première ligne uniquement

# Première / dernière ligne par groupe
df %>% group_by(dep) %>% slice_head(n = 1)
df %>% group_by(dep) %>% slice_tail(n = 1)

# Lignes avec la valeur max / min par groupe
df %>% group_by(dep) %>% slice_max(pop, n = 1)
df %>% group_by(dep) %>% slice_min(pop, n = 1)
```

## `pull()` — Extraire une colonne comme vecteur

```{r, eval=FALSE}
# Extraire une colonne (retourne un vecteur, pas un data.frame)
codes <- df %>% pull(CODGEO)

# Utile pour les vérifications ou passer à d'autres fonctions
ma_variable <- mon_sf %>% pull(densite)
```

## `distinct()` — Supprimer les doublons

```{r, eval=FALSE}
# Supprimer les lignes dupliquées (toutes colonnes)
df %>% distinct()

# Supprimer les doublons sur certaines colonnes (garde la 1ère occurrence)
df %>% distinct(dep, .keep_all = TRUE)
```

---

# Fonctions utiles hors `dplyr`

## Résumé statistique

```{r, eval=FALSE}
summary(df$ma_variable)   # min, Q1, médiane, moyenne, Q3, max, NA
quantile(df$ma_var, probs = c(0.25, 0.5, 0.75))  # quantiles personnalisés
table(df$ma_variable_discrete)  # tableau de fréquences
```

## Manipulation de chaînes de caractères

```{r, eval=FALSE}
# Extraire les n premiers caractères (utile pour les codes géo)
substr("75056", 1, 2)   # → "75" (les 2 premiers caractères = département)

# Avec stringr (souvent chargé avec tidyverse)
stringr::str_sub("75056", 1, 2)    # idem
stringr::str_starts("75056", "75") # TRUE/FALSE : commence par "75" ?
stringr::str_pad("35", 3, pad = "0")  # → "035" (compléter avec des zéros)

# paste0 : concaténer des chaînes (sans séparateur)
paste0("DEP_", df$dep)

# paste : concaténer avec séparateur
paste(df$prenom, df$nom, sep = " ")
```

## Import de données

```{r, eval=FALSE}
# CSV standard
df <- read.csv("fichier.csv", sep = ";", dec = ".", encoding = "UTF-8")

# Avec readr (plus rapide, meilleure gestion des types)
df <- readr::read_csv2("fichier.csv")  # séparateur ";" et décimale ","

# Excel avec openxlsx
df <- openxlsx::read.xlsx("fichier.xlsx", sheet = 1)
# ou
df <- openxlsx::read.xlsx("fichier.xlsx", sheet = "Feuil1")
```

## Permutation aléatoire

```{r, eval=FALSE}
# Permuter aléatoirement les valeurs d'une variable
# Utile pour simuler une distribution spatiale aléatoire
set.seed(42)  # pour reproductibilité
ma_table$var_alea <- sample(ma_table$ma_variable)
```

## `format()` — Formater des nombres pour affichage

```{r, eval=FALSE}
# Ajouter des séparateurs de milliers
format(1234567, big.mark = " ")   # → "1 234 567"

# Arrondir et formatter
round(12.3456, 2)    # → 12.35

# Dans un popup leaflet
paste0("Population : ", format(df$pop, big.mark = " "))
```

---

# Pipeline `%>%` — Enchaîner les opérations

```{r, eval=FALSE}
# Le pipe %>% passe le résultat de gauche comme 1er argument de droite
# Lire comme "PUIS"

resultat <- communes_sf %>%              # prendre le sf des communes
  filter(dep == "35") %>%               # garder uniquement la Bretagne (Ille-et-Vilaine)
  select(code, libelle, dep, surf) %>%  # garder ces colonnes (+ geometry)
  left_join(pop_df, by = c("code" = "CODGEO")) %>%  # joindre les données de population
  mutate(densite = pop / (surf / 1e6)) %>%           # calculer la densité
  arrange(desc(densite))                              # trier par densité décroissante

# Depuis R 4.1 : pipe natif |> (equivalent à %>% dans la plupart des cas)
resultat <- communes_sf |> filter(dep == "35")
```

---

# Récapitulatif rapide

| Verbe          | Action                              |
|----------------|-------------------------------------|
| `filter()`     | Garder des lignes selon critères    |
| `select()`     | Garder des colonnes                 |
| `mutate()`     | Créer/modifier des colonnes         |
| `rename()`     | Renommer des colonnes               |
| `arrange()`    | Trier les lignes                    |
| `group_by()`   | Grouper pour agrégation             |
| `summarise()`  | Calculer des statistiques par groupe|
| `count()`      | Compter par modalité                |
| `distinct()`   | Supprimer les doublons              |
| `slice()`      | Sélectionner des lignes par indice  |
| `pull()`       | Extraire une colonne en vecteur     |
| `left_join()`  | Jointure à gauche                   |
| `inner_join()` | Jointure interne                    |
| `anti_join()`  | Lignes sans correspondance          |
| `bind_rows()`  | Empiler des tables (lignes)         |
| `bind_cols()`  | Coller des tables (colonnes)        |
